【裁判字號】    92,台上,3519
【裁判日期】    920626
【裁判案由】    偽造文書
【裁判全文】
最高法院刑事判決                              九十二年度台上字第三五一九號
    上  訴  人  甲○○
右上訴人因偽造文書案件，不服台灣高等法院高雄分院中華民國九十一年六月五日第
二審更審判決（九十年度上更(二)字第二一八號，起訴案號：台灣高雄地方法院檢察署
八十七年度偵字第一二五八五、一七一二七號），提起上訴，本院判決如左：
    主  文
原判決撤銷，發回台灣高等法院高雄分院。
    理  由
本件原判決認定上訴人甲○○於民國七十九年三月間至八十七年二月間，任職高雄縣
旗山鎮鎮長，係公務員，與鎮公所綠美化工程承辦課員莊文漢（同案被告已經判處罪
刑確定）基於共同犯意聯絡，為達指定親舅舅蔡國忠所經營之旗美種苗園獨家取得工
程之目的，由上訴人指示莊文漢逕通知蔡國忠參與比價或議價程序，並囑蔡國忠應另
覓二家廠商佯為形式上陪同比價，乃明知蔡國忠找來之「復綠種苗園」及「綠豐花園
」均僅係同意蔡國忠之陪標廠商，廠商間本無競標比價意思，基於概括犯意，連續自
八十四年間迄八十六年間止，將該鎮公所所發包如原判決附表一所示之六件工程，交
由蔡國忠所經營旗美種苗園承包，並由莊文漢於其職務上所掌之比價紀錄表及得標簽
呈上，登載此一不實比價、議價程序及開標結果，再由上訴人於簽呈中批可；上訴人
復承前開概括犯意，因辦理「旗山鎮運動公園及體育場樹幹防治白蟻塗漆工程」、「
旗山鎮○○路、延平一路、大德路、垃圾場進場道路行道樹塗防蟻漆美化工程」等二
項工程，經費苦無著落，乃思挪用高雄縣環境保獲局於八十六年九月十日核准補助旗
山鎮公所辦理口蹄疫病死豬計畫之經費，即與莊文漢基於共同犯意聯絡，明知該局並
無指示該補助款之餘額可另行統籌運用，竟指示莊文漢於八十六年九月二十二日之簽
呈上為不實佯載於八十六年八月一日上午九時在該局召開口蹄疫病死豬補助經費協調
會，會中指示補助款之餘額可由各鄉鎮自行統籌應用諸情，上訴人於該簽呈上批准後
，即據以將上開補助款用以支付蔡國忠承攬之「旗山鎮運動公園及體育場樹幹防治白
蟻塗漆工程」及生旺園藝公司負責人陳峰德所承攬之「旗山鎮○○路、延平一路、大
德路、垃圾場進場道路行道樹塗防蟻漆美化工程」等二項工程，足生損害於政府會計
制度等情。因而撤銷第一審關於上訴人部分之判決，改判論處上訴人公務員共同連續
明知為不實之事項，而登載於職務上所掌之公文書，足以生損害於公眾罪刑，固非無
見。惟查(一)、有罪之判決書，應記載認定犯罪事實所憑之證據及其認定之理由，刑事
訴訟法第三百十條第一款定有明文。原判決事實認定同判決附表一所示六件工程均由
莊文漢登載不實比價、議價程序及開標結果，再由上訴人於簽呈中批可等情︵見原判
決第二頁︶，然上開附表所示編號「２、３、４」三項，其中編號２「八十四年消除
髒亂點工程」係由莊文漢簽請核示，經旗山鎮公所秘書鄭文程批示「請莊文漢監工、
餘如擬」等語，印章為鎮長二號章，又該工程決標後之簽呈，亦由鄭文程批示「事關
省府環境美綠化考核在即，同意優先辦理爭取榮譽」等文字，並蓋上鎮長二號章︵見
原審上訴卷第一九一、一九二頁︶。又編號３之「環境衛生清潔髒亂點整理及綠化工
程」，亦係由莊文漢簽請核示，而由鄭文程批示「同意儘速辦理，俾便爭取本鎮佳績
」等字樣，且上開簽呈之筆跡係鄭文程之筆跡，印章亦係由秘書鄭文程保管之鎮長二
號章，並據證人鄭文程於原審調查時結證屬實︵見原審上訴卷第一九六頁，更(一)卷第
五十三頁︶。編號４「八十五年登革熱防治工作工程」，雖由莊文漢簽請核示，由鄭
文程批擬後，送請上訴人核示。惟決標後之簽呈，亦僅蓋上鎮長二號章，並無上訴人
之字跡︵見外放證物）。莊文漢所掌如原判決附表一編號２、３、４所示三項工程之
得標簽呈，似非由上訴人批示，原判決為不同之認定，與卷內證據不相一致，已屬採
證違法。(二)、原判決附表一編號１所示「八十四年度撫育綠化補植樹苗工程」，係由
復綠種苗園得標，並非由蔡國忠所經營之旗美種苗園得標，此有該工程合約書影本在
卷可稽︵見外放證物︶，原判決認定由蔡國忠所經營之旗美種苗園得標，自有違誤。
(三)、原判決附表二所示三件工程之承辦人為葉慶輝，與同判決附表一所示六件工程由
共同被告莊文漢承辦，有所不同，該附表二之工程雖亦由蔡國忠承作，但原判決認定
此部分工程無法證明係由上訴人所指示，其犯罪不能證明，惟原判決於上訴人論罪之
理由欄內，又引用證人葉慶輝在法務部調查局高雄縣調查站所證：「因為旗山鎮公所
發包之綠美化工程，皆由旗美種苗園負責人蔡國忠承作，……簽呈批示下來後，我即
通知蔡國忠前來取標單，但並無通知復綠、綠豐二家包商，而開標前蔡國忠皆會拿旗
美、復綠、綠豐三家標單給我，以便進行開標」（見原判決第三頁），資為上訴人論
罪之證據，亦屬採證違法。以上或係上訴意旨所指摘，或為本院得依職權調查之事項
，應認原判決仍有撤銷發回更審之原因。原判決不另諭知無罪部分，基於審判不可分
之原則，併予發回。
據上論結，應依刑事訴訟法第三百九十七條、第四百零一條，判決如主文。
中      華      民      國    九十二    年      六      月    二十六    日
                              最高法院刑事第二庭
                                  審判長法官  陳  錫  奎
                                        法官  洪  清  江
                                        法官  李  伯  道
                                        法官  陳  世  淙
                                        法官  洪  佳  濱
      右正本證明與原本無異
                                              書  記  官
中      華      民      國    九十二    年      七      月      二      日


司法院資訊處製作；財團法人民間司法改革基金會備份。
